【裁判字號】    98,台上,428
【裁判日期】    980319
【裁判案由】    土地所有權移轉登記
【裁判全文】
最高法院民事判決              九十八年度台上字第四二八號
上  訴  人  己○○
            辛○○
            壬○○
            癸○○
            子○○
            丑○○
            寅○○
            卯○○
            庚○○
共      同
訴訟代理人  吳宏城律師
被 上訴 人  甲○○
            乙○○
            丙○○
            丁○○
            戊○○
共      同
訴訟代理人  詹益煥律師
上列當事人間請求土地所有權移轉登記事件，上訴人對於中華民
國九十六年十二月十八日台灣高等法院第二審更審判決（九十五
年度重上更(二)字第二七號），提起上訴，本院判決如下：
    主  文
原判決廢棄，發回台灣高等法院。
    理  由
本件被上訴人主張：伊父陳臣袍（原名為陳乞食）曾與訴外人陳
英芳（其繼承人為上訴人己○○、辛○○、壬○○）、陳群芳（
其繼承人為上訴人癸○○、子○○、庚○○、丑○○、寅○○、
卯○○）、陳永芳、陳韶芳（其繼承人為陳永芳、陳瑞綢【繼承
人為廖英裕】、莊陳瑞禾、巫陳瑞士）、陳春明、陳達芳、陳火
祥（其繼承人為陳正芳、陳胤芳），分別共有坐落桃園縣大溪鎮
○○段第二七八地號等二十六筆土地。民國四十二年間，政府實
施耕者有其田政策，原共有之二十六筆土地，僅餘二九一之八（
嗣分割出二九一之七五）、二九一之一五、二九一之三○、三八
七之一（嗣分割出三八七之四）、三八八之一、三八九（嗣分割
出三八九之二）、三九○（嗣分割出三九○之一）等七筆土地未
被徵收，面積共為二．九一三九公頃。就已被徵收之土地部分，
陳臣袍並未取得徵收補償金，依桃園縣大溪鎮私有耕地放領清冊
及台灣土地銀行桃園分行補償地價結計清單，暨公營事業四公司
股票計算清單所示，皆由已故之陳火祥代表具領。而未被徵收之
土地，除陳臣袍以外之其他共有人應有部分合計之面積為二．四
六六三公頃，因陳臣袍自耕中故未被徵收，雙方為辦理持分交換
登記，陳永芳、陳韶芳、陳春明、陳達芳及陳火祥、陳英芳、陳
群芳（下稱陳火祥等七人）等人乃於六十八年十二月八日出具協
議書，同意伊辦理前開土地之交換登記，並書立切結書，向桃園
縣政府表示同意伊辦理該等土地之交換登記，但上訴人均不依協
議書所約定內容辦理。又陳火祥等七人於六十八年九月二十七日
與被上訴人戊○○另簽訂買賣契約書，將三八八之一、三八九、
三九○地號○．四七六七公頃，各應有部分七分之六，合計○．
六二七八公頃土地出售予戊○○，並已收受全數之價金，惟上開
三筆（嗣分割為五筆）土地，上訴人及其他共有人應有部分為百
分之八十五，合計面積為○．六二二五公頃，而未被徵收放領土
地，上訴人及其他共有人共有面積二．四六六三公頃，應交換登
記二．二四六八公頃，相減得○．二一九五公頃，為交換登記剩
餘面積，是上訴人及其他共有人所能出賣者僅為此部分而已等情
。爰依協議書及不動產買賣契約之法律關係，求為命：(一)上訴人
癸○○、子○○、庚○○、丑○○、寅○○、卯○○就其被繼承
人陳群芳所有如原判決附表貳所示土地應有部分應辦理公同共有
繼承登記。(二)上訴人應將如附表所示土地應有部分移轉登記為
被上訴人甲○○、乙○○、丙○○及丁○○（下稱被上訴人甲○
○等四人）各應有部分四分之一所有。(三)上訴人應將如附表肆所
示土地應有部分移轉登記為被上訴人戊○○所有之判決（其中埔
頂段三八九地號原面積○．○四九八公頃，因分割增加地號部分
被徵收，故面積縮減請求為○．四九七公頃；另陳春明、陳達芳
部分經原審前審判決其等敗訴，陳達芳未聲明不服，陳春明則於
上訴後經最高法院駁回其上訴，均已告確定。而原審審理中，被
上訴人與陳正芳、陳胤芳、陳永芳、廖英裕及莊陳瑞禾、巫陳瑞
士成立和解）。
上訴人則以：被上訴人提出之六八年協議書及七十年六月二日協
議及同意書（下稱協同書），日期不同，顯有疑問。因陳群芳於
六十九間即已死亡，如何能於協同書上用印？且陳群芳之印鑑證
明係於六十八年十二月二十九日申請，但被上訴人提出之協議書
之簽訂日期為同年月八日，即在該印鑑證明申請之前，亦不合理
。而陳韶芳自四十二年六月二日起，即因精神分裂病長期住院治
療，並無行為能力，又何能在該協議書上蓋章？被上訴人提出之
協議書及協同書，均係偽造。另被上訴人提出協議書所附之陳永
芳、陳韶芳及陳英芳三人印鑑證明出具之時間分別為六十二年十
月及十一月，與協議書日期相去六年，故印鑑證明亦不能證明協
議書之真正。又買賣契約書上陳英芳於前開處所所蓋之印文，與
印鑑證明不符，亦可認上開買賣契約非真正。有關協議書及協同
書之由來，被上訴人於一審稱「六十八年間本要去辦登記的，但
是鄭隨、尤日新、陳進來死亡，所以後來再補立過，重新再寫一
份」，而鄭隨、尤日新分別於五十三年十一月、五十一年九月死
亡，足證七十年補立之協同書，應係鄭隨及尤日新之繼承人於七
十四年辦理繼承登記以後始製作。是被上訴人依非真正之協議書
、協同書及買賣契約所為本件之請求，自屬無據，不應准許等語
，資為抗辯。
原審將第一審所為被上訴人部分敗訴之判決，其中關於駁回被上
訴人請求上訴人癸○○、子○○、庚○○、丑○○、卯○○、寅
○○就其被繼承人陳群芳所有土地應有部分，辦理公同共有繼承
登記（如附表貳所示）；上訴人應將如附表所示土地應有部分
移轉登記為被上訴人甲○○等四人各應有部分四分之一所有；上
訴人應將如附表肆所示之土地應有部分移轉登記為被上訴人戊○
○所有部分予以廢棄，改判如被上訴人聲明，無非以：六十八年
十二月八日協議書七紙及六十八年十二月八日之自耕保留所有權
交換移轉登記切結書、七十年六月二日協同書三紙、六十八年九
月二十七日買賣契約書等四種文件與印鑑證明，經送憲兵學校鑑
定，鑑定結果除買賣契約書上「仝立契約書人：乙方賣主」下方
陳群芳之印文因重覆蓋印，且右邊框有折痕，故無法鑑定外，契
約當事人陳火祥、陳英芳、陳群芳、陳韶芳、陳永芳、陳達芳、
陳春明在四件文書上凡有蓋章者，其印文全與印鑑證明之印文相
符，有該校九十年執正字第二三一○號函送檢驗鑑定書可按。印
刷體之協議書七紙，與手抄節本協同書三紙，雖日期先後不同、
字體互異及後者加書「及同意書」四字之不同，但其上所蓋用印
文，與所附印鑑證明相互吻合。且其內容除被徵收部份土地與共
有人姓名、身分證字號均相同外，其前言內容亦完全相同。再參
前者印刷體部分，其應填列土地地號、面積、地目、等則等欄位
已印妥，僅需手筆逐項填載即可，其上並蓋用「桃園縣大溪鎮仁
善里辦公處印」之印文等情，被上訴人所稱前者係政府印刷以供
民眾使用，後者係被上訴人甲○○依前者手抄之備份，均於六十
八年十二月間簽訂協議書，並非無稽。又被上訴人雖曾稱：「六
十八年間本來要去辦登記的，但是鄭隨、尤日新、陳進來死亡，
所以後來再補立後，重新再寫一份」等語，惟被上訴人一審之訴
訟代理人陳尚義律師已於八十五年十月二十一日具狀更正其陳述
為「…被告（即陳火祥等七人）等出具之協議書係六十八年間為
辦理交換登記而出具（以打字印出），原告甲○○為求慎重，自
行依該協議書抄寫一份…手寫之協議書並未押日期，…承辦人員
以共有人吳鄭隨等已亡，其繼承人未用印，且前提出之協議書找
不到為由，要求原告另行補提，從而原告乃將備用手寫之協議書
押入七十年六月二日並予提出，是二份協議書均係六十八年間同
時作成，並由原告用印其上」等語，上訴人於八十五年十月二十
一日收受，對於被上訴人上開事實陳述之更正亦未異議或爭執，
並為言詞辯論，應認上訴人同意被上訴人嗣後更正之上開事實，
被上訴人更正後陳述與上開認定並無不符。前揭協議書與所附印
鑑證明書上，關於陳群芳部分均屬真正，其印鑑證明日期為六十
八年十二月二十九日，協議書簽訂日期則為六十八年十二月八日
，但均在陳群芳死亡之前。惟並無於蓋用印鑑前，應先領用印鑑
證明之理，是縱陳群芳領用印鑑證明在後，亦難遽認蓋用印鑑行
為係出於偽造。況參證人陳福泉證稱情節，則亦不無於六十八年
十二月八日陳群芳等人已先為協議書上印鑑章之蓋用，但至同年
月二十九日所有立約人之印鑑證明收齊後，始交由里長用印。里
長於用印時疏未注意修改協議書之日期所致，惟無礙於協議書真
正之認定。又觀諸證人黃泓盛證述情節，與桃園縣政府八二府地
籍字第一六二○三九號函載內容相符，且被上訴人甲○○早於六
十八、六十九年間即提出系爭土地交換登記之申辦，然時至八十
二年九月十三日始經桃園縣政府以前揭函件，謂原所有人陳火祥
、陳英芳已死亡，應先辦理繼承登記後，另檢附協議書及協同書
憑辦等情，甲○○遂將後者之手抄節本加填七十年六月二日補提
等情，自可採信。另陳韶芳自四十二年六月二日起至八十一年七
月九日止，因精神分裂病於台灣省私立台北仁濟院附設仁濟療養
院新莊分院住院，並於八十一年十月十四日經法院宣告為禁治產
人，但其於住院期間是否全天陷於無意識能力，上訴人未能就此
證明，而陳韶芳於住院期間，六十八年到七十年間亦有一次外出
、一次外宿記錄，此亦有該分院九十年北仁附療新字第三八號函
可按，且兩造並陳明對於陳韶芳於協議書上蓋章乙節已均不爭執
，是上訴人所辯陳韶芳無法於協議書蓋章，亦不可採。綜上，足
證上述協議書、切結書、協同書及買賣契約書均為真正。查該計
算表有大溪地政事務所技士黃泓盛職章，此為公文書，應視為真
正。被上訴人依該計算表算出如附表壹所示上訴人應移轉登記之
應有部分，並無不合。又陳臣袍未曾領取桃園縣大溪鎮○○段第
二七八地號等二十六筆土地其中之十九筆土地之徵收補償費，上
開補償費由陳火祥領訖，為此雙方協議書辦理系爭土地交換登記
，並於協議書內載：「土地補償價由出租之共有人自行分配」等
情，並有桃園縣大溪鎮地政事務所八十八年溪地四字第二四二號
函、台灣土地銀行桃園分行八十七年桃金八七○○六八號函及八
十七年桃金字第八七○○九五六號函為證。上訴人並未舉證證明
陳火祥所代表領得之補償金已分配予陳臣袍，被上訴人主張有本
件系爭土地交換登記之協議，自屬可信。系爭協議書於六十八年
十二月九日（或十二月二十九日）簽訂，被上訴人於八十三年九
月十七日提起本件訴訟，未逾十五年之時效期間。至被上訴人戊
○○另依買賣關係，請求上訴人分別辦理所有權移轉登記部分，
已提出買賣契約書為證，該買賣契約書上「三付款辦法：」下方
，「三付款辦法：第(四)項」下方，「仝立契約書人：乙方賣主」
陳火祥之印文，與陳火祥之台北市中山區戶政事務所印鑑證明之
印文相吻合；陳英芳之印文，與台北市大安區戶政事務所印鑑證
明上陳英芳之印文相吻合；陳群芳之印文，與同上戶政事務所印
鑑證明上陳群芳之印文相吻合；陳韶芳之印文，與桃園縣中壢市
戶政事務所印鑑證明上陳韶芳之印文相吻合；陳永芳之印文，與
同上戶政事務所印鑑證明上陳永芳之印文相吻合；陳達芳之印文
，與台北市中山區戶政事務所印鑑證明上陳達芳之印文相吻合；
陳春明之印文，與台北市松山區戶政事務所印鑑證明上陳春明之
印文相吻合。僅「仝立契約書人：賣主陳群芳」下方「陳群芳」
之印文因重覆蓋，且右邊框有折痕而無鑑定，有憲兵學校（九○
）執正字第二三一○號函附鑑定書可按。雖買賣契約書中，「仝
立契約書人」乙方賣主陳群芳、陳永芳、陳韶芳等部分，均先由
陳英芳蓋章於其姓名下，且陳英芳所蓋用印章之印文與印鑑證明
之印文不同，有法務部調查局八十四年陸(二)字第八四○三四五三
三號鑑定通知書及憲兵司令部刑事鑑識中心九十六年安鑑字第○
九六○○○一五六○號鑑定書各一份足憑。然印文不同於印鑑證
明，非等同偽造，況陳群芳、陳永芳、陳韶芳嗣均再於下方蓋用
與印鑑證明相符之印章，要難認系爭買賣契約書不實。再系爭買
賣契約書已載明不動產標示及價金，並於付款辦法之約定部分，
由出賣人逐一用印確認，縱出賣人未各表示其應有部分，亦無礙
於買賣之成立。查陳火祥等七人與戊○○簽訂買賣契約書第一條
約定，上開三八八之一、三八九、三九○地號三筆（嗣分割為五
筆）土地，除七分之一屬陳臣袍所有外，確實面積○．六二七八
公頃，則上訴人及其被繼承人之應有部分為百分之八十五，合計
面積為○．六二二五公頃。其未被徵收放領土地，上訴人及其被
繼承人共有面積二．四六六三公頃，其中應辦理前揭交換登記者
為二．二四六八公頃，相減得○．二一九五公頃，為交換登記後
剩餘面積，故上訴人及其被繼承人所能出賣者僅此○．二一九五
公頃，從而戊○○求為判決如聲明所示，自應准許。綜上，被上
訴人請求上訴人癸○○、子○○、庚○○、丑○○、卯○○、寅
○○應就其被繼承人陳群芳所有如附表貳所示土地應有部分辦理
公同共有繼承登記；上訴人應將如附表所示土地各分別共有或
公同共有之應有部分移轉登記為被上訴人甲○○等四人各應有部
分四分之一所有；及上訴人應將如附表肆所示土地各分別共有或
公同共有之應有部分移轉登記為被上訴人戊○○所有，均無不合
，應予准許等詞，為其判斷之基礎。
惟查依上開協議書所示，陳火祥等七人與被上訴人甲○○等四人
係於六十八年十二月八日簽立契約，原審亦認出賣人係於同日為
協議書上印鑑章之蓋用，果爾，系爭協議交換土地之契約似於六
十八年十二月八日已經成立，惟原審嗣以所有立協議書人於同年
月二十九日將印鑑證明收齊後，交由里長陳福泉用印云云，遽認
系爭協議書於六十八年十二月九日（或十二月二十九日）簽訂（
見原判決九、一二頁），已有認定事實未憑證據之違誤。其次，
就埔頂段三八七之一地號土地部分，原審先則謂被上訴人與陳永
芳、陳韶芳之繼承人廖英裕及莊陳瑞禾、巫陳瑞士成立和解，是
陳永芳等人已脫離訴訟，且因陳永芳、陳韶芳、陳春明之應有部
分已出賣他人，故撤回此部分之請求（見原判決三、五頁上）。
嗣復將上開地號土地列入附表，認上訴人應協同移轉登記與被
上訴人甲○○等四人，前後不一。另就埔頂段二九一之七五地號
土地部分，原判決認遭徵收而撤回請求，並於附表將該筆土地
刪除；惟於核算上訴人因交換土地，須移轉登記與被上訴人甲○
○等四人之土地面積時，復將之列為判斷之基礎事實，認上訴人
及其被繼承人應辦理前揭交換登記之面積為二．二四六八公頃（
見原審重上二卷一三五頁、原判決四頁、一五頁、附表），亦
前後論述矛盾。再者，請求履行債務之訴，除被告自認原告所主
張債權發生原因之事實外，應先由原告就其主張之事實，負舉證
責任，必須證明其為真實後，被告於其抗辯事實，始應負證明之
責任，此為舉證責任分擔之原則（本院四十三年台上字第三七七
號判例參照）。查被上訴人主張未被徵收放領土地，上訴人及其
他共有人共有面積二．四六六三公頃，應交換登記二．二四六八
公頃，相減得○．二一九五公頃，為交換登記剩餘面積，是上訴
人及其他共有人所能出賣者僅為此部分而已等語，並提出交換土
地與買賣應移轉登記比例計算說明、上訴人與其他共有人因交換
土地、買賣移轉土地應有部分明細表為證，惟為上訴人所否認（
見同上卷一二○、一三四至一三六頁、一五四頁），觀諸證人黃
泓盛製作之共有自耕保留土地登記持分計算表上，亦無上訴人及
其他共有人共有面積二．四六六三公頃之記載，而二．二四六八
公頃數據後亦僅註記…此為甲○○等四人保留總額…，語意不明
（見同上卷一三三頁），自應由被上訴人就上開主張之事實，負
舉證責任。原判決疏未命被上訴人舉證，遽以上開情詞，為不利
上訴人之判斷，顯然有違證據法則及經驗法則。末查，被上訴人
戊○○就上開訂約買受之三筆土地，係主張上訴人及其他共有人
應有部分為百分之八十五，合計面積為○．六二二五公頃云云，
原審既認陳火祥等七人中，除上訴人外其餘共有人或因和解、敗
訴而脫離訴訟，則上訴人就系爭三筆土地之應有部分及核算之面
積是否仍舊如前，已非無疑。原判決未遑詳查，徒將被上訴人主
張之上訴人及其他共有人改為上訴人，其餘應有部分比例、共有
面積、應交換登記面積，則予照列，尤有可議。究竟上訴人就系
爭應交換或因買賣須移轉共有土地之面積及應有部分各係若干？
是否與附表所示上訴人之應有部分比例相符？亟待釐清。事實既
已不明，本院自屬無從判斷。上訴論旨，指摘原判決關於其不利
部分為不當，求予廢棄，非無理由。
據上論結，本件上訴為有理由。依民事訴訟法第四百七十七條第
一項、第四百七十八條第二項，判決如主文。
中    華    民    國  九十八  年    三    月   十九   日
                      最高法院民事第五庭
                          審判長法官  劉  延  村
                                法官  許  澍  林
                                法官  黃  秀  得
                                法官  許  正  順
                                法官  魏  大  喨
      本件正本證明與原本無異
                                      書  記  官
中    華    民    國  九十八  年    三    月  三十一  日
                                                      K


司法院資訊處製作；財團法人民間司法改革基金會備份。
